ACORDAO-COMPLETO-2332616

ACÓRDÃO 533/2020 ATA 7/2020 - PLENÁRIO

VISTOS, relatados e discutidos estes autos de denúncia acerca de possíveis irregularidades na Concorrência 02/2014, realizada pelo Município de Timon/MA, para contratação de obras de construção de sete unidades básicas de saúde.
ACORDAM os ministros do Tribunal de Contas da União, reunidos em Sessão do Plenário, ante as razões expostas pelo Relator, em:
9.1. com fundamento nos artigos 234 e 235 do Regimento Interno, c/c o artigo 103, § 1º, da Resolução-TCU 259/2014, conhecer da denúncia para, no mérito, considerá-la parcialmente procedente;
9.2. acolher as razões de justificativa de Eduardo Chaves da Silva, Patrícia Maria Freire Macedo, William Correia de Lima, Gerson de Sousa Assunção e Márcio de Sousa Sá quanto à suposta irregularidade na habilitação da firma CONSERV - Construtora e Incorporadora Ltda.;
9.3. rejeitar as razões de justificativa de Zorbba Baependi da Rocha Igreja, Eduardo Chaves da Silva e Márcio de Sousa Sá, relativas às irregularidades constantes do edital da Concorrência 2/2014 e aplicar-lhes, individualmente, a multa prevista no art. 58, II, da Lei 8.443/1992, no valor de R$ 3.112,00 (três mil cento e doze reais) , fixando-lhes prazo de quinze dias, a contar das respectivas notificações, para comprovarem, perante o Tribunal (art. 214, inciso III, alínea "a", do Regimento Interno) , o recolhimento da dívida aos cofres do Tesouro Nacional, atualizada monetariamente desde a data do presente acórdão até a data do efetivo recolhimento, se forem pagas após o vencimento, na forma da legislação em vigor;
9.4. autorizar o desconto das dívidas na remuneração dos servidores, observado o disposto no art. 46 da Lei 8.112/1990;
9.5. autorizar, desde logo, nos termos do art. 28, inciso II, da Lei 8.443/1992, a cobrança judicial das dívidas, caso não atendidas as notificações a que se referem as alíneas anteriores e não seja possível o desconto determinado;
9.6. dar ciência deste acórdão ao denunciante e ao Fundo Nacional de Saúde;
9.7. levantar o sigilo dos autos, exceto quanto à identidade do denunciante, nos termos do art. 236, § 1º, do Regimento Interno deste Tribunal.

Denúncia em face de possíveis irregularidades relacionadas à contratação da obra de construção de sete unidades básicas de saúde.

Prefeitura Municipal de Timon - MA.

3. Interessados/Responsáveis:
3.1. Interessado: Identidade preservada (art. 55, caput, da Lei n. 8.443/1992)
3.2. Responsável: Identidade preservada (art. 55, caput, da Lei n. 8.443/1992).

13.1. Ministros presentes: José Mucio Monteiro (Presidente), Walton Alencar Rodrigues (Relator), Benjamin Zymler, Augusto Nardes, Aroldo Cedraz, Raimundo Carreiro, Ana Arraes, Bruno Dantas e Vital do Rêgo.
13.2. Ministro-Substituto presente: Augusto Sherman Cavalcanti.

ACORDAO-COMPLETO-2526330

Acórdão 368/2022 - Plenário

ACORDAO-COMPLETO-2550855

Acórdão de Relação 2029/2022 - Plenário

Acórdão de Relação

ACORDAO-COMPLETO-2533838

Acórdão 1009/2022 - Plenário

ACORDAO-COMPLETO-2530804

Acórdão 704/2022 - Plenário

WALTON ALENCAR RODRIGUES

Adoto, como relatório, instrução elaborada no âmbito da então Secretaria de Controle Externo no Estado do Maranhão - Secex/MA - (peças 66-68) :
INTRODUÇÃO
1.	Cuidam os autos de denúncia a respeito de possíveis irregularidades ocorridas na Prefeitura Municipal de Timon/MA, relacionadas à contratação de obra de construção de sete unidades básicas de saúde naquele Município. 
2.	A instrução preliminar do feito, no qual foi proposto audiência dos responsáveis, encontra-se à peça 29. Faremos um breve relato dos principais elementos abordados naquela ocasião.
3.	Segundo o denunciante, a Prefeitura Municipal de Timon/MA, por meio do Pregão Presencial SRP 02/14 (mais adiante afirma que se tratou da Concorrência 02/2014) contratou empresa para a prestação de serviços de engenharia para construção de unidades básicas de saúde tipo II, nos bairros Cajueiro, Centro (Uema) , Cidade Nova III, Mangueira, Padre Delfino, Residencial Cocais e Residencial Jóia, no valor estimado de R$ 4.880.407,91, com prazo de execução de seis meses (peça 2, p. 1 e 2) . 
4.	O denunciante aduziu que o certame apresentou diversas irregularidades, a saber:
a) o item 3.1 do edital estabelece, como condição de participação, a exigência de apresentação de capital mínimo de dez por cento do valor global estimado para a contratação, cumulativamente com a exigência de garantia, consoante item 5.4.4 do referido instrumento convocatório, em desacordo com a jurisprudência deste Tribunal (peça 2, p. 2) ;
b) a garantia exigida no item 5.4.4 do edital está em desacordo com o art. 56 da Lei 8666/93, pois definiu como modalidades aceitáveis apenas a caução em dinheiro ou em títulos da dívida pública, limitada a 1% do valor estimado do certame (peça 2, p. 3) ;
c) inclusão de cláusula de visita técnica ao local da obra que restringiria indevidamente o caráter competitivo do certame, por exigir a presença de pelo menos um dos responsáveis técnicos do quadro permanente da empresa, fato que contraria a jurisprudência do TCU. Aduz, ainda, que o TCU inclusive estabelece que a Administração Pública deve abster-se de inserir cláusula impondo a obrigatoriedade de comparecimento ao local das obras, sendo suficiente a declaração do licitante de que conhece as condições locais para execução do objeto (peça 2, p. 4-8) .    
5.	Relatou, ainda, que oito empresas retiraram o edital, no entanto apenas a empresa CONSERV Construtora e Incorporadora Ltda. compareceu à sessão de abertura, tendo a aludida empresa sido declarada habilitada, apesar de não apresentar acervo técnico compatível com as exigências do edital, e declarada vencedora, sendo contratada para execução do objeto pelo valor de R$ 4.807.201,77 (peça 2, p. 8) .
6.	Ressaltou que a administração não pode alegar desconhecimento em relação às orientações sobre a matéria posto que, em outra oportunidade já tivera o edital da Concorrência 02/2013, destinado à contratação de obras de reforma em unidades básicas de saúde, impugnado, em virtude, entre outras coisas, de exigência de capital social mínimo cumulativamente com garantia (peça 2, p. 9) . Ante a impugnação, a Administração teria emitido nota em que aceitou a apresentação de qualquer das exigências, de forma alternativa.
7.	O denunciante também informou que onze empresas adquiriram o edital naquela oportunidade, porém nenhuma destas participou do certame, tendo comparecido na data marcada para a sessão de abertura, as empresas ART Construções, Global Construtora e Serviços, e Pereira & Lobo Ltda., sendo vencedora esta última, a qual foi contratada para realizar serviços de engenharia para ampliação de unidades básicas de saúde, pelo valor global de R$ 1.442.023,32 (peça 2, p. 9) .
8.	Por fim, esclareceu que, das prestações de serviços realizadas pela empresa Pereira & Lobo resultaram apurações de irregularidades na execução e suspeita de corrupção e coligiu, à guisa de comprovação, os seguintes excertos de notícias extraídas de páginas da rede mundial de computadores:
a) Notícia extraída do sítio http://www.portalaz.com.br/blogs/ribinha/64, sob o título "Governo contrata médicos, mas não conclui UBS em Timon" onde se lê que "as construções de novas UBS e reformas dos postos de saúde existentes iniciadas pela nova gestão estão a 'passos de tartaruga' a maioria delas já deveria ter sido entregue para a população e funcionando para receber os novos profissionais. Ao contrário disso, as obras estão paralisadas inviabilizando o serviço de atendimento médico da comunidade (peça 2, p. 10) . 
b) Notícia extraída da página http://www.netoferreira.com.br/poder/2013/10/luciano-leitoa-e-denunciado-por-corrupcao-em-timon/ na qual se relata que o Ministério Público do Maranhão recebeu denúncia contra o prefeito de Timon, Luciano Leitoa, por suposta corrução com verba de uma estrada vicinal que beneficiaria várias famílias do Povoado Buriti Cortado. Informa-se que a prefeitura assinou contrato com a empresa Pereira & Lobo para prestar serviços de recuperação da estrada e que, embora a construtora tenha recebido boa parte do valor, contratado, seria notório o desnível da estrada, em virtude da não compactação em trechos da obra (peça 2, p. 11-12) .
9.	Visando à comprovação, o denunciante juntou as seguintes peças:
a) cópia das notícias extraídas dos blogs acima (peça 2, p. 10-12) ;
b) cópia do orçamento de regularização de estrada vicinal (peça 2, p. 13) ;
c) cópia do detalhamento do empenho 46, de 20/09/2013 referente ao pagamento da primeira medição da obra de recuperação da estrada vicinal (peça 2, p. 14) ;
d) cópia de certidão de acervo técnico em nome de ABDEL KADER LULA, emitida em 25/03/2013, com anotação do denunciante de que o acervo não condiz com as condições que conduziu obras de estrada e sim de calçamentos (peça 2, p. 15) ;
e) notícias sobre ação de improbidade administrativa movida pelo Ministério Público do Estado contra o prefeito Luciano Leitoa e outros (Ação nº 5396-65.2013.8.10.0060) , peça 2, p. 16-17;
f) cópia do processo da Concorrência 02/2014 (peças 3 a 27) . 
10.	Em conclusão, o denunciante requereu a abertura de tomada de contas especial para apuração dos fatos.
11.	O exame de admissibilidade à peça 29 assinalou (considerando que a Concorrência 02/2014 se realizou em agosto de 2014 e que o Contrato 77/2014, decorrente, ainda estava em execução (peça 26) , e que, em princípio, não se vislumbrava indício de prejuízo ao erário federal) que a atuação do Tribunal deveria ser limitada à penalização dos responsáveis pelas irregularidades constatadas. Além disso, quando do mérito, expedir determinação ao Ministério da Saúde, a quem caberia, primariamente, monitorar as obras e avaliar os eventuais prejuízos verificados, ante o risco de que os mesmos se concretizassem, tendo em vista o potencial favorecimento à contratada, com a eventual participação de agentes públicos. 
12.	O exame técnico da aludida denúncia (peça 29, p. 8-9) concluiu que as irregularidades noticiadas na condução da Concorrência 02/2014 deveriam ser objeto de chamamento dos responsáveis para que apresentassem suas razões de justificativa. Considerou que a exigência de capital mínimo associada ao oferecimento de garantia de 1% do valor do contrato para participar da licitação, bem como a exigência de visita técnica a ser realizada por responsável técnico, constituíam restrição indevida ao caráter competitivo do certame, tendo resultado no comparecimento de um único interessado numa licitação que possibilitava a contratação do objeto de forma parcelada (por lote) (v. peça 10, p. 61) . Além disso, a única empresa participante foi habilitada sem que tivesse logrado comprovar a execução de obra similar, em clara afronta ao disposto no item 5.3.1.5 do instrumento convocatório.
13.	Quanto à Concorrência 02/2013, destinada à contratação de obras de reforma de unidades básicas de saúde, foi assinalado que o denunciante se reportou à ocorrência de cláusulas restritivas que teriam sido revistas pela Administração contratante, e ao fato de a empresa vencedora (Pereira & Lobo Ltda.) estar envolvida em supostas irregularidades em obra de recuperação de estrada vicinal, objeto de denúncia no Ministério Público do Estado do Maranhão (peça 29, p. 8) .
14.	A instrução anterior (peça 29, p. 8) asseverou, ainda, que, em nenhum dos dois casos relatados no item precedente, se vislumbrara indício de irregularidade passível de apuração pelo TCU, na medida em que o próprio denunciante informou que a Administração agiu de ofício para corrigir o seu erro, e que não trouxe indício de irregularidade envolvendo a empresa Pereira & Lobo Ltda., especificamente quanto a este certame (ademais, em consulta ao Portal da Transparência do governo federal (peça 28) , não se localizou convênio relacionado à obra de recuperação de estrada vicinal de que trata a denúncia, não havendo evidência de que a mesma foi financiada com recursos federais) .  
15.	Quanto à questão de paralisação e/ou atraso nas obras das unidades básicas de saúde, o referido exame técnico (peça 29, p. 8) consignou que, embora impactasse no alcance dos objetivos da política de saúde, não poderia ser vista, de per si, como uma irregularidade, devendo ser a questão examinada em detalhe. Entendeu, assim, que caberia, primariamente, ao próprio Ministério da Saúde avaliar o andamento das obras de construção e reforma de unidades básicas de saúde contratadas pelo Município de Timon/MA, identificando possíveis problemas e/ou irregularidades, e adotando as providências de sua alçada com vistas à sua solução dos problemas e/ou apuração de eventuais danos. Reforçou, dessa maneira, que tal medida seria tratada por ocasião da instrução de mérito. 
16. 	Finalmente, referido feito (peça 29, p. 9-10) propôs realizar audiência dos responsáveis para que apresentassem razões de justificativa pelas irregularidades apontadas. Tal proposta obteve plena aquiescência dos Dirigentes da Unidade Técnica (peças 30-31) e do Ministro-Relator (peça 32) . A seguir, os detalhes da proposta de audiência dos responsáveis (peça 29. p. 9-10) :
16.1.	 Zorbba Baependi da Rocha Igreja, na condição de responsável pela elaboração do edital da Concorrência 02/2014, pelos seguintes fatos:     
a) exigência de capital social mínimo de dez por cento do valor global estimado para a contratação, cumulativamente com a exigência de garantia, consoante item 5.4.4 do edital, em afronta ao art. 31, caput e § 2º, da Lei 8.666/1993 e à jurisprudência do Tribunal, consolidada na Súmula TCU 275;
b) inclusão de cláusula de visita técnica ao local da obra sem a devida justificativa e com exigência da presença de pelo menos um dos responsáveis técnicos do quadro permanente da empresa, contrariando os termos do art. 3º, § 1º, inc. I, da Lei 8.666/1993 e a jurisprudência do Tribunal de Contas da União; e
c) exigência de garantia em desacordo com as modalidades facultadas pelo art. 56 da Lei 8666/93.
16.2. 	Patrícia Maria Freire Macedo, William Correia de Lima e Gerson de Sousa Assunção, nas condições, respectivamente, de Presidente (Patrícia) e membros da Comissão Permanente de Licitação responsável pelo processamento da Concorrência 02/2014, com o seguinte vício:
a) habilitação da firma CONSERV - Construtora e Incorporadora Ltda., sem que a mesma tenha comprovado a sua aptidão técnica consoante estabelecido no item 5.3.1.5. do edital, configurando infração ao princípio da vinculação ao instrumento convocatório.
16.3. Eduardo Chaves da Silva, na condição de responsável pela emissão do parecer jurídico que aprovou a minuta do edital da Concorrência 02/2014, bem como pela emissão de parecer aprovando o processamento do certame, apesar das seguintes irregularidades:
a) exigência de capital social mínimo de dez por cento do valor global estimado para a contratação, cumulativamente com a exigência de garantia, consoante item 5.4.4 do edital, em afronta ao art. 31, caput e § 2º, da Lei 8.666/1993 e à jurisprudência do Tribunal, consolidada na Súmula TCU 275;
b) inclusão de cláusula de visita técnica ao local da obra sem a devida justificativa e com exigência da presença de pelo menos um dos responsáveis técnicos do quadro permanente da empresa, contrariando os termos do art. 3º, § 1º, inc. I, da Lei 8.666/1993 e a jurisprudência do Tribunal de Contas da União;
c) exigência de garantia em desacordo com as modalidades facultadas pelo o art. 56 da Lei 8666/93; e
d) habilitação da firma CONSERV - Construtora e Incorporadora Ltda., sem que a mesma tenha comprovado a sua aptidão técnica consoante estabelecido no item 5.3.1.5. do edital, configurando infração ao princípio da vinculação ao instrumento convocatório.
16.4.	Márcio de Sousa Sá, na condição de responsável pela homologação da Concorrência 02/2014 com as seguintes irregularidades:
a) exigência de capital social mínimo de dez por cento do valor global estimado para a contratação, cumulativamente com a exigência de garantia, consoante item 5.4.4 do edital, em afronta ao art. 31, caput e § 2º, da Lei 8.666/1993 e à jurisprudência do Tribunal, consolidada na Súmula TCU 275;
b) inclusão de cláusula de visita técnica ao local da obra sem a devida justificativa e com exigência da presença de pelo menos um dos responsáveis técnicos do quadro permanente da empresa, contrariando os termos do art. 3º, § 1º, inc. I, da Lei 8.666/1993 e a jurisprudência do Tribunal de Contas da União;
c) exigência de garantia em desacordo com as modalidades facultadas pelo o art. 56 da Lei 8666/93; e
d) habilitação da firma CONSERV - Construtora e Incorporadora Ltda., sem que a mesma tenha comprovado a sua aptidão técnica consoante estabelecido no item 5.3.1.5. do edital, configurando infração ao princípio da vinculação ao instrumento convocatório.
17.	Dessa forma, foram expedidos os ofícios aos responsáveis, acostados às peças 39-44. As pesquisas de endereço de cada responsável encontram-se às peças 33-38 e os respectivos Avisos de Recebimento às peças 50-55.
EXAME TÉCNICO
18.	Regularmente citados (v. item 17 supra) , os responsáveis apresentaram suas razões de justificativa, conforme Tabela 1 abaixo. Adicionalmente, foram concedidas cópias integrais do processo Processo 035.268/2015-8 aos solicitantes Paulo de Oliveira Masullo, registro OAB/DF 41738 (peças 59-62) e Maíla Barreto Rohrer, OAB/DF 16267/E (peças 63-65) , que não se manifestaram. Assim, passamos ao exame das alegações de defesa apresentadas pelos responsáveis.
Tabela 1 - Respostas dos Responsáveis
	Responsável
	Expediente
	Localização
	Resposta do Responsável

	Zorbba Baependi da Rocha Igreja
	Ofício 2025/2016-TCU/SECEX-MA, de 2/8/2016
	Peça 44
	Peça 56

	Patrícia Maria Freire Macedo
	Ofício 2023/2016-TCU/SECEX-MA, de 2/8/2016
	Peça 42
	Peça 58

	William Correia de Lima
	Ofício 2021/2016-TCU/SECEX-MA, de 2/8/2016
	Peça 40
	Peça 58

	Gerson de Sousa Assunção
	Ofício 2020/2016-TCU/SECEX-MA, de 2/8/2016
	Peça 39
	Peça 58

	Eduardo Chaves da Silva
	Ofício 2024/2016-TCU/SECEX-MA, de 2/8/2016
	Peça 43
	Peça 56 e 58

	Márcio de Sousa Sá
	Ofício 2022/2016-TCU/SECEX-MA, de 2/8/2016
	Peça 41
	Peça 57

Razões de justificativa conjunta apresentadas pelos Srs. Zorbba Baependi da Rocha Igreja e Eduardo Chaves da Silva
19.	Argumentos (peça 56, p. 1-2) : inicialmente, os defendentes alegam que o edital em debate não é costumeiro dos certames daquela prefeitura e que se originou de longa pesquisa em outros entes que já haviam licitado objeto similar do Ministério da Saúde, a quem submeteram referido instrumento e não houve manifestação contrária do órgão ministerial.
19.1	Alega que o caráter severo e restritivo do edital consignado na denúncia se deve a experiências negativas de não cumprimento de "obrigações" por aventureiros que até aquela data faziam emperrar metas e repasses federais.
20.	Análise: os argumentos apresentados não merecem prosperar, pois as restrições ao caráter competitivo da Concorrência 02/2014 estão em desacordo com a Lei 8.666/93 e com a jurisprudência deste Tribunal. 
20.1.	A exigência, como condição de participação de capital mínimo de 10% do valor do contrato (item 3.1 do edital, peça 10, p. 62) , cumulada com a exigência de garantia de participação (item 5.4.4 do edital, peça 10, p. 69) viola o art. 31, caput e § 2º, da Lei 8.666/1993 e a jurisprudência do Tribunal, consolidada na Súmula TCU 275, proferida nos seguintes termos:
	Para fins de qualificação econômico-financeira, a Administração pode exigir das licitantes, de forma não cumulativa, capital social mínimo, patrimônio líquido mínimo ou garantias que assegurem o adimplemento do contrato a ser celebrado, no caso de compras para entrega futura e de execução de obras e serviços. (g.n.) 
20.2.	Além disso, conforme estabelecido no art. 31, inciso III, da Lei 8.666/1993, a garantia, quando exigida, deve obedecer às mesmas modalidades e critérios previstos no caput e § 1º do art. 56 dessa Lei, limitada a 1% (um por cento) do valor estimado do objeto da contratação. 
20.3.	Assim, além de exigir, cumulativamente, o capital mínimo de 10% e a garantia de 1%, o edital da Concorrência 02/2014 ainda limitou, indevidamente, as modalidades de garantias aceitáveis, contrariando o disposto no art. 56 § 1º da Lei 8.666/1993. Cabe observar que é o contratado quem escolhe uma das quatro modalidades de garantia previstas no mencionado dispositivo, a saber: caução em dinheiro, caução em títulos da dívida pública, fiança bancária ou seguro-garantia, não havendo respaldo legal para a restrição adotada no edital da Concorrência 02/2014.
20.4.	Nesse diapasão, reputa-se inaceitável a exigência prevista no item 3.8 do edital (peça 10, p. 63) , de visita técnica ao local de obra com a presença de pelo menos um dos responsáveis técnicos do quadro permanente da empresa. A obrigatoriedade da realização de vistoria prévia pela licitante, sem demonstração que tal procedimento é indispensável para a perfeita execução do contrato, contraria os termos do art. 3º, § 1º, inciso I, da Lei 8.666/1993 e a farta jurisprudência desta Corte de Contas (Acórdãos-TCU 872/2016 e 725/2016, ambos do Plenário e de relatoria do Ministro-Substituto Marcos Bemquerer; 1.236/2015-TCU-Plenário, de relatoria do Ministro-Substituto Augusto Sherman; e 1.169/2015-TCU-2ª Câmara, de relatoria do Ministro Augusto Nardes) . Nos casos em que a Administração considere e demonstre ser indispensável tal visita, não pode condicionar a sua realização à presença de responsável técnico da obra. Nesse sentido é o Acórdão 7137/2015-TCU-Primeira Câmara, de relatoria do Ministro Benjamin Zymler.
20.5.	Desse modo, restam claras as restrições indevidas ao caráter competitivo do certame, de modo que, embora o edital tenha sido retirado por oito empresas, apenas a CONSERV - Construtora e Incorporadora Ltda. participou efetivamente da licitação (cf. Ata do certame, peça 24, p. 52-54) . 
21.	Argumentos (item 1, peça 56, p. 2) : os suplicantes informam que o próprio relatório da denúncia [instrução à peça 29] admite não haver dano ao erário e que, em segundo momento, o mesmo documento implica que as falhas nele apontadas comprovam o cerceamento de participação de empresas. 
22.	Análise:	 conforme já visto na instrução inicial (peça 29, p. 7) , o fato de não haver, até onde se examinou, evidência de dano ao erário e que o Contrato 77/2014 decorrente do certame, estava em execução desde 2014 (peça 24, p. 68 e peça 25, p. 49) , foi, tão somente, para se considerar inoportuna qualquer medida com vistas à nulidade do certame e dos atos decorrentes. Nada obstante, as irregularidades perpetradas pelos responsáveis constituíram motivos suficientes para serem ouvidos em audiência, com vistas a eventual penalização, ante os indícios de direcionamento e restrição do certame, conforme item 20.5 acima.
23.	Argumentos (item 2A, peça 56, p. 2-3) : o defendente aduz o teor da Súmula TCU 275 (visto no subitem 20.1 acima) , o subitem 5.4.4 do Edital (v. abaixo e peça 10, p. 69) e o Acórdão 1450/2009-TCU-Segunda Câmara (que trata de não exigência simultânea de garantia sob a forma de caução e capital social mínimo como requisitos de qualificação econômico-financeira) para argumentar o seguinte:
	(...) que para fins de qualificação econômico-financeira, a Administração não exigiu das licitantes, de forma cumulativa, capital social mínimo e garantias que assegurem o adimplemento do contrato a ser celebrado;
	(...) como critério de qualificação econômico-financeira (item 5.4 do edital) , a administração exigiu apenas garantia de proposta (item 5.4.4) ;
	(...) a obrigação orientativamente [sic] negada ao edital, é que no requisito 'qualificação econômico-financeira' não se exija mais de uma das premissas do art. 31, § 2 º da Lei nº 8.666/93; e
	(...) o edital não descrumpre [sic] a Súmula 275. Pois não traz no quesito 'qualificação econômico-financeira' duas exigências simultâneas do art. 31, § 2° da Lei nº 8.666/ 93.
Edital da Concorrência 02/2014 (peça 10, p. 69) 
 (...)  
5.4.    QUALIFICAÇÃO ECONÔMICO-FINANCEIRA
5.4.4. Garantia, na modalidade caução em dinheiro ou em títulos da dívida pública, devendo estes ter sido emitidos sob a forma escritural mediante registro em sistema centralizado de liquidação e de custódia autorizado pelo Banco Central do Brasil e avaliados pelos seus valores econômicos, conforme definido pelo Ministério da Fazenda (Redação dada pela Lei nº 11.079. de 2004) , limitada a 1% (um por cento) do valor estimado do objeto da contratação.
24.	Análise: tais argumentos apresentados também não merecem prosperar, consoante já exposto nos itens 20.1 a 20.3 supra. Os suplicantes tentam restringir a análise ao tópico expresso no item 5.4.4 do edital (peça 10, p. 69) que trata, textualmente, da qualificação econômico-financeira. No entanto, antes mesmo deste item, o edital explicita as condições para participação no certame, consignado no item 3.1 do edital (peça 10, p. 62) , onde se configura, cabalmente, a exigência simultânea de garantia sob a forma de caução (item 5.4.4 do edital) e capital social mínimo (item 3.1 do edital) como requisitos de qualificação econômico-financeira, conforme abaixo:
Edital da Concorrência 02/2014 (peça 10, p. 62) 
 (...)  
3. DAS CONDIÇÕES PARA PARTICIPAÇÃO NO CERTAME 
3.1. Poderão participar da presente licitação empresas regularmente estabelecidas no país, que atendam a todas as exigências do presente Edital e seus anexos, e que possuam, até a data do recebimento dos envelopes, o capital mínimo de 10% do valor global acima estimado. (g.n) 
25.	Argumentos (item 2B, peça 56, p. 3-4) : os justificantes alegam que a inclusão de cláusula para apresentação do Atestado de Visita e Recebimento de Informações Técnicas (item 5.3.1.2 do edital) foi oriunda de analogia ao procedimento do Pregão. Em seu entendimento, a apresentação de atestado ou declaração formaliza a ciência da concorrente das exigências e especificações técnicas, suprindo a lacuna de desconhecimento real da obra, evitando-se dano em caso de necessidade de acréscimos e que tal exigência visa impedir o uso desta lacuna procedimental para otimizar a execução e calçar o procedimento administrativo, uma vez que a licitante não pode alegar o desconhecimento das especificações técnicas, respondendo, assim como no Pregão, pelo descumprimento de sua proposta. Aduz que a justificativa se dá sobre experiências anteriores que demandaram longas batalhas administrativas por ausência de formalidade dos atos.
26.	Análise: os argumentos apresentados também não devem ser acolhidos, pois a inclusão de cláusula de visita técnica ao local da obra sem a devida justificativa (item 5.3.1.2 do edital, peça 56, p. 66) e com exigência da presença de pelo menos um dos responsáveis técnicos do quadro permanente da empresa (item 5.3.1.4 do edital, peça 56, p. 67) restringem a competitividade do certame e afrontam o art. 3º, § 1º, inc. I, da Lei 8.666/1993 e a farta jurisprudência desta Corte de Contas.
Edital da Concorrência 02/2014 (peça 10, p. 66-67) 
 (...)  
5.3. QUALIFICAÇÃO TÉCNICA 
                   (...) 
                  5.3.1.2. Apresentação do Atestado de Visita e Recebimento de Informações Técnicas, expedido pelo responsável técnico da SEINFRA, atestando que a licitante visitou o local onde seriam executadas as obras/serviços e fornecimentos, se inteirou dos dados indispensáveis à apresentação da proposta, conforme previsto no item 3.13 deste instrumento;
                   (...) 
                  5.3.1.4. Comprovação de que a licitante possui em seu quadro permanente, na data da entrega da documentação, engenheiro civil devidamente inscrito no CREA.
27.	Argumentos (item 2C, peça 56, p. 4-5) : os justificantes afirmam que a exigência de garantia que o Edital traz (item 5.4.4, peça 10, p. 69; vide, também, item 22 desta instrução) é retirada do corpo do texto do artigo 56 da Lei 8.666/93 e que, portanto, não procede a alegação de utilização de forma de garantia diferente da Lei de Licitações e Contratos que apresenta a denúncia. Informa, também, que, tendo sido provocada, aquela administração esclareceu a todos os participantes que seriam aceitas todas as formas de garantias previstas no artigo 56 da Lei 8.666/93, enfatizando que a empresa participante apresentou seguro fiança bancária [sic] como quesito de qualificação econômica financeira, anexando documentação para tal (peça 56, p. 52) .
28.	Análise: tais argumentos apresentados também não merecem prosperar, consoante já exposto nos itens 20.1 a 20.3 supra. O suplicante tenta restringir a análise ao tópico expresso no item 5.4.4 do edital (peça 10, p. 69) que trata, textualmente, da qualificação econômico-financeira. No entanto, antes mesmo deste item, o edital explicita as condições para participação no certame, consignado no item 3.1 do edital (peça 10, p. 62) , onde se configura, cabalmente, a exigência simultânea de garantia sob a forma de caução (item 5.4.4 do edital) e capital social mínimo (item 3.1 do edital) como requisitos de qualificação econômico-financeira, conforme abaixo:
Edital da Concorrência 02/2014 (peça 10, p. 62) 
 (...)  
3. DAS CONDIÇÕES PARA PARTICIPAÇÃO NO CERTAME 
3.1. Poderão participar da presente licitação empresas regularmente estabelecidas no país, que atendam a todas as exigências do presente Edital e seus anexos, e que possuam, até a data do recebimento dos envelopes, o capital mínimo de 10% do valor global acima estimado. (g.n) 
Lei 8.666/1993
 (...) 
Art. 56. A critério da autoridade competente, em cada caso, e desde que prevista no instrumento convocatório, poderá ser exigida prestação de garantia nas contratações de obras, serviços e compras. 
§ 1º Caberá ao contratado optar por uma das seguintes modalidades de garantia: (Redação dada pela Lei nº 8.883, de 1994) 
I - caução em dinheiro ou em títulos da dívida pública, devendo estes ter sido emitidos sob a forma escritural, mediante registro em sistema centralizado de liquidação e de custódia autorizado pelo Banco Central do Brasil e avaliados pelos seus valores econômicos, conforme definido pelo Ministério da Fazenda; (Redação dada pela Lei nº 11.079, de 2004) ;
II - seguro-garantia; (Redação dada pela Lei nº 8.883, de 1994) ; 
III - fiança bancária. (Redação dada pela Lei nº 8.883, de 8.6.94) 
29.	Argumentos (item 2D, peça 56, p. 5-6) : os justificantes, em seus argumentos finais asseveram o seguinte:
29.1. (...) o relatório [instrução à peça 29] se debruça sobre objeto perdido, uma vez que não haveria qualquer irregularidade passível de anulação ou dano, como o exame técnico mesmo admite.
29.2. (...) não cabe nenhuma medida legal que o possa modificar uma vez que este se encontra findo e resolvido. Há uma preclusão lógica uma vez que já se passou há muito tempo da fase procedimental do certame. Este já foi findado e homologado. Agora o que se pode discutir em razão da lógica e tempo, é a execução do objeto, que em nada se mistura à realização do certame.
29.3. (...) a possível irregularidade se dá sobre a suposição de que as regras do certame impediram a participação das demais empresas interessadas (...) 
29.4. (...) não pode provar o relatório [instrução à peça 29] que houve restrição. Apenas assume por meio de especulação, e já traz juízo de valor sobre a administração.
29.5. o edital examinado por diversas empresas não sofreu qualquer impugnação, o que para toda administração denota a lisura do instrumento. Entretanto, para entes externos denota o contrário, a impossibilidade de participação, e uma necessária e contumaz passividade característica imposta a todo e qualquer licitante, que diante de situação ilegal, nada resta a fazer, que não desistir inconformado do certame (...) 
29.6. (...) esta administração tomou diligências para dirimir quaisquer dúvidas. Dentre elas juntamos o contrato social de pelo menos uma empresa que retirou o edital, demonstrando sua capacidade plena de participação. O que invalida o argumento da impossibilidade de participação das demais.
29.7. (...) juntamos pelo menos duas declarações de licitantes que retiraram o edital, e que não participaram por mero desinteresse ou porque não consideraram vantajoso para a empresa (...) 
29.8 (...) estando o edital há mais de 180 dias distantes no tempo, e a fase de impugnação ao edital, a fase de recurso ao certame superadas, além do alcance de ação popular, temos a notória perda do objeto. Assim não há requisitos necessários para se questionar fato jurídico perfeito galgado apenas em mera especulação de possibilidade sem se provar o alegado.
29.9. As alegações sem relação com qualquer dano, não passam de ilações formais. Neste ponto ensina o TCU que tais falhas merecem mera reforma, não pena.
29.10. Falhas formais no edital não tem o condão de macular todo o ato, podendo ser corrigidas mediante expedição de determinações. Acórdão 479/2007-TCU-Plenário (Sumário) 
30.	Análise: sobre os aspectos abordados nos subitens 29.1, 29.2, 29.5, 29.8, 29.9 e 29.10 supra, vide análise do item 22 acima. Aliado a isso, constatada a irregularidade, e não prescrita a punibilidade, o que não ocorrera, considerando que a licitação foi homologada em 7/8/2014 (v. peça 24, p. 66 e Acórdão 1441/2016-TCU-Plenário, acerca do entendimento do TCU sobre a prescrição da pretensão punitiva do Tribunal) , cabe a apuração a cargo desta Corte. Válido ressaltar que o encerramento do certame e/ou ausência de impugnações de licitantes não impedem a apuração de eventuais irregularidades pelo TCU, por força, por exemplo, dos arts. 41 e 43 da Lei Orgânica do TCU, e caso não ocorrida a prescrição da pretensão punitiva do Tribunal, nos termos definidos no Acórdão acima.
30.1.	Quanto às afirmações consignadas nos subitens 29.3, 29.4, 29.6, 29.7 e 29.8 acima, ressaltamos, afora o aspecto trazido na análise acima, que apenas oito empresas retiraram o edital, no entanto apenas a empresa CONSERV Construtora e Incorporadora Ltda. compareceu à sessão de abertura (cf. Ata do certame, peça 24, p. 52-54) , o que, em nosso entendimento, reforça que, de fato, as cláusulas efetivamente se mostraram restritivas, não sendo possível, assim, acolher a defesa acerca desse ponto.
31.	Argumentos (item E, peça 56, p. 5-6) : por fim, acreditando ter esclarecidas as alegações e afirmando serem todas infundadas, os defendentes requerem que seja arquivada a denúncia com relação aos signatários destas razões de justificativa, os Srs. Zorbba Baependi da Rocha Igreja e Eduardo Chaves da Silva.
32.	Análise: conforme análises empreendidas nos itens 20, 22, 24, 26, 28 e 30 acima, o pleito dos suplicantes não pode prosperar, tendo em vista que não foram elididas nenhuma das irregularidades a eles imputadas nos ofícios de audiência (v. itens 16.1 e 16.3 acima; e Tabela 1 do item 18 supra) . Assim, a responsabilidade dos Srs. Zorbba Baependi da Rocha Igreja e Eduardo Chaves da Silva deve ser mantida no polo passivo desta lide.
Razões de justificativa apresentadas pelo Sr. Márcio de Sousa Sá
33.	Argumentos (itens 2A, 2B e 2C, peça 57, p. 1-6) : as razões de justificativa apresentadas pelo Sr. Márcio de Sousa Sá nos itens 2A, 2B e 2C (peça 57, p. 1-6) são exatamente as mesmas (texto idêntico) aduzidas pelos defendentes Zorbba Baependi da Rocha Igreja e Eduardo Chaves da Silva.
34.	Análise: face aos mesmos argumentos (texto idêntico) já carreados nos itens 23, 25, 27, 29 e 31 supra, serão aqui consideradas as análises já empreendidas nos itens 20, 22, 24, 26, 28 e 30 (e seus subitens) acima, ratificando que o pleito do Sr. Márcio de Sousa Sá, relativos a referidos itens, também não pode prosperar, tendo em vista que, de forma semelhante aos justificantes Zorbba Baependi da Rocha Igreja e Eduardo Chaves da Silva (vistos acima) , não foram elididas nenhuma das irregularidades a ele imputadas no Ofício 2022/2016-TCU/SECEX-MA, de 2/8/2016 (peça 41) .
35.	Argumentos (item D, peça 57, p. 6-8) : quanto ao item "d) habilitação da firma CONSERV - Construtora e Incorporadora Ltda., sem que a mesma tenha comprovado a sua aptidão técnica consoante estabelecido no item 5.3.1.5. do edital, configurando infração ao princípio da vinculação ao instrumento convocatório", o justificante solicitou que fosse arquivada a denúncia e, para tanto, carreou o conteúdo do item 5.3.1.5. do edital para dizer, literalmente, que:
Alega o exame técnico da denúncia que não foi obedecido o referido item do Edital, uma vez que o atestado técnico apresentado pela empresa Triângulo à empresa CONSERV não condiz com o tempo de existência legal da desta mesma. Uma vez que a empresa atestada sofreu diversas alterações e à época do atestado não estava apta a realizar obras e serviços de engenharia.
Entretanto, não é isso que exige o item 5.3.1.5. do edital, e sim "Comprovação de aptidão técnica através de atestado (s) de responsabilidade técnica de profissional ou profissionais de nível superior, que seja (m) comprovadamente pertencente (s) ao quadro permanente da Empresa na data de apresentação da documentação de habilitação e propostas (...) 
Percebe-se que, desta maneira, a empresa - ao contrário que alega o relatório - cumpriu o item debatido do Edital.
A Certidão de Acervo Técnico, a ser apresentada pelos licitantes, se refere à Anotação de Responsabilidade Técnica do profissional responsável, o que é exigido no item.
Ainda em que não verse a imputação da denúncia sobre o conteúdo de atestados de capacidade técnica, cabe ressaltar que o atestado de capacidade técnica emitido em favor da empresa CONSERV, por força do Manual de Procedimentos Operacionais do CREA e da Resolução n° 1.025/2009 do CONFEA, ressaltados no Acórdão 655/2016-TCU-Plenário do TCU, deve se referir ao profissional detentor, não a empresa - uma vez que esta, de acordo com as normas acima, não tem reputo legal para deter o acervo técnico exigido.
Destarte, o atestado emitido em favor do profissional contratado pela empresa, por sua capacidade técnica, reflete na própria capacidade operacional da empresa, desde que esta comprove a vinculação do profissional técnico competente.
Restando então por verdadeiro o conteúdo afirmado, uma vez que aquele profissional atestado pertence aos quadros da empresa e por ela, e não individualmente, é que executa os serviços.
36.	Análise: esses argumentos podem ser acolhidos, haja vista o entendimento jurisprudencial recente esposado no Acórdão 1674/2018-TCU-Plenário, de relatoria do Ministro Augusto Nardes, reforçando os Acórdãos 923/2015, 655/2016 e 205/2017, todos também do Plenário, no sentido de que não se pode exigir que a atestação da capacidade técnica (operacional) da empresa seja registrada ou averbada junto ao Crea correspondente, em respeito ao art. 55 da Resolução-Confea 1.025/2009, que veda a emissão de CAT em nome da pessoa jurídica. Assim, a exigência de atestados registrados nas entidades profissionais competentes deve ser limitada à capacitação técnico-profissional, que diz respeito às pessoas físicas indicadas pelas empresas licitantes.
Razões de justificativa conjunta apresentadas pelos Srs. Gerson de Sousa Assunção, Patrícia Maria Freire Macedo, William Correia de Lima e Eduardo Chaves da Silva
37.	Argumentos (item 3, peça 58, p. 3-5) : os suplicantes aduzem os mesmos argumentos (texto idêntico) expostos no item 35 supra, especificamente quanto ao item "d) habilitação da firma CONSERV - Construtora e Incorporadora Ltda., sem que a mesma tenha comprovado a sua aptidão técnica consoante estabelecido no item 5.3.1.5. do edital, configurando infração ao princípio da vinculação ao instrumento convocatório", e solicitam que a denúncia seja arquivada.
38.	Análise: face aos mesmos argumentos (texto idêntico) já carreados no item 35 supra, serão aqui consideradas as análises já empreendidas no item 36 acima para concluir que tais razões de justificativa podem ser acatadas, pois capazes de elidir esta irregularidade a eles imputadas nos ofícios constantes da Tabela 1 do item 18 desta instrução.
39.	Acerca da possível aplicação de multa aos responsáveis, deve-se buscar o recente entendimento do Tribunal no Incidente de Uniformização de Jurisprudência relativo a prescrição da pretensão punitiva, resultando no Acórdão 1441/2016-TCU-Plenário, que abordaremos a seguir.
40.	Ficou assente no aresto retrocitado que a pretensão punitiva do Tribunal de Contas da União subordina-se ao prazo geral de prescrição indicado no art. 205 do Código Civil, ou seja, a prescrição ocorre em dez anos, quando a lei não lhe haja fixado prazo menor, e será contada a partir da data de ocorrência da irregularidade sancionada, nos termos do art. 189 do Código Civil.
41.	Além disso, referido Acórdão estabeleceu que o ato que ordenar a citação, a audiência ou oitiva da parte interrompe a prescrição, nos termos do art. 202, inciso I, do Código Civil. Uma vez interrompida, recomeça a correr da data em que for ordenada a citação, a audiência ou oitiva da parte, nos termos do art. 202, parágrafo único, parte inicial, do Código Civil.
42.	Ademais, o Acórdão 1441/2016-TCU-Plenário consigna que haverá a suspensão da prescrição toda vez que o responsável apresentar elementos adicionais de defesa, ou mesmo quando forem necessárias diligências causadas por conta de algum fato novo trazido pelos jurisdicionados, não suficientemente documentado nas manifestações processuais, sendo que a paralisação da contagem do prazo ocorrerá no período compreendido entre a juntada dos elementos adicionais de defesa ou da peça contendo o fato novo e a análise dos referidos elementos ou da resposta da diligência, nos termos do art. 160, §2º, do Regimento Interno.
43.	Por fim, tal Acórdão deixa assente que a ocorrência desta espécie de prescrição será aferida, independentemente de alegação da parte, em cada processo no qual haja intenção de aplicação das sanções previstas na Lei 8.443/1992.
44.	A propósito, o termo inicial do prazo prescricional depende do fundamento da multa que se pretende aplicar. No caso da multa do art. 58, inciso II, da Lei 8.443/1992 (ato praticado com grave infração à norma legal ou regulamentar de natureza contábil, financeira, orçamentária, operacional e patrimonial) , o termo inicial é a data de ocorrência do ato irregular, que neste caso será considerada a data de homologação do certame, por ser menos gravosa aos responsáveis, ou seja, 7/8/2014 (peça 24, p. 66) . 
45.	Verifica-se, assim, que não se aplica referida prescrição da multa do art. 58 da Lei 8.443/1992, na medida em que os fatos geradores das irregularidades ocorreram em 7/8/2014. Conclui-se, portanto, à luz do novel entendimento firmado sobre a matéria, que não incide impedimento à aplicação de penalidade aos responsáveis, por não ter havido o decurso do prazo prescricional para o exercício da pretensão punitiva pelo Tribunal.
46.	Por fim, em atendimento ao Memorando-Circular - Segecex 33, de 26/8/2014, assinala-se que a descrição da conduta do responsável, o nexo de causalidade e a culpabilidade estão resumidos na Matriz de Responsabilização que constitui o Anexo I desta instrução. 
CONCLUSÃO
47.	Em face da análise promovida nos itens 35-38 da Seção "Exame Técnico", propõe-se acolher as razões de justificativa quanto ao item "habilitação da firma CONSERV - Construtora e Incorporadora Ltda., sem que a mesma tenha comprovado a sua aptidão técnica consoante estabelecido no item 5.3.1.5. do edital, configurando infração ao princípio da vinculação ao instrumento convocatório", apresentadas pelos Srs. Eduardo Chaves da Silva, Patrícia Maria Freire Macedo, William Correia de Lima, Gerson de Sousa Assunção e Márcio de Sousa Sá, uma vez que foram suficientes para elidir esta irregularidade a eles atribuídas.
48.	Em face da análise promovida nos itens 19-34 da Seção "Exame Técnico", propõe-se rejeitar as demais razões de justificativa apresentadas pelos Srs. Zorbba Baependi da Rocha Igreja, Eduardo Chaves da Silva e Márcio de Sousa Sá.	 Desse modo, inexistindo nos autos elementos que permitam concluir pela ocorrência de boa-fé ou de outros excludentes de culpabilidade em suas condutas, propõe-se que referidos responsáveis sejam apenados com aplicação da multa prevista no art. 58, inciso II, da Lei 8.443/1992.
49.	Conclui-se, também, que deve ser expedida determinação à Diretoria Executiva do Fundo Nacional de Saúde para que avalie o andamento das obras de construção e reforma de unidades básicas de saúde contratadas pelo Município de Timon/MA, identificando possíveis problemas e/ou irregularidades, e adotando as providências de sua alçada com vistas à solução dos problemas e/ou apuração de eventuais danos. 
PROPOSTA DE ENCAMINHAMENTO
50.	Diante do exposto, submetem-se os autos à consideração superior, propondo:
a) acolher as razões de justificativa quanto ao item "habilitação da firma CONSERV - Construtora e Incorporadora Ltda., sem que a mesma tenha comprovado a sua aptidão técnica consoante estabelecido no item 5.3.1.5. do edital, configurando infração ao princípio da vinculação ao instrumento convocatório", apresentadas pelos Srs. Eduardo Chaves da Silva, Patrícia Maria Freire Macedo, William Correia de Lima, Gerson de Sousa Assunção e Márcio de Sousa Sá;  
b) rejeitar as demais razões de justificativa apresentadas pelos Srs. Zorbba Baependi da Rocha Igreja, Eduardo Chaves da Silva e Márcio de Sousa Sá;  
c) aplicar aos Srs. Zorbba Baependi da Rocha Igreja, CPF XXX.836.803-XX, na condição de responsável pela elaboração do edital da Concorrência 02/2014; Eduardo Chaves da Silva, CPF XXX.754.833-XX, na condição de responsável pela emissão do parecer jurídico que aprovou a minuta do edital da Concorrência 02/2014, bem como pela emissão de parecer aprovando o processamento do certame; e Márcio de Sousa Sá, CPF XXX.938.583-XX, na condição de responsável pela homologação da Concorrência 02/2014, individualmente, a multa prevista no art. 58, II, da Lei 8.443/1992, com a fixação do prazo de quinze dias, a contar das respectivas notificações, para comprovarem, perante este Tribunal (art. 214, inciso III, alínea "a", do Regimento Interno) , o recolhimento das dívidas aos cofres do Tesouro Nacional, atualizada monetariamente desde a data do acórdão que vier a ser proferido até as datas dos efetivos recolhimentos, se forem pagas após o vencimento, na forma da legislação em vigor;
d) autorizar o desconto das dívidas na remuneração dos servidores, observado o disposto no art. 46 da Lei 8.112/1990;
e) autorizar, desde logo, nos termos do art. 28, inciso II, da Lei 8.443/1992, a cobrança judicial das dívidas, caso não atendidas as notificações a que se referem as alíneas anteriores e não seja possível o desconto determinado;
f) autorizar, caso solicitado pelos responsáveis, o pagamento da dívida em até trinta e seis parcelas mensais e consecutivas, nos termos do art. 26 da Lei 8.443/1992 c/c o art. 217 do Regimento Interno, fixando-lhes o prazo de quinze dias, a contar do recebimento das respectivas notificações, para comprovarem perante o Tribunal o recolhimento da primeira parcela, e de trinta dias, a contar da parcela anterior, para comprovarem o recolhimento das demais parcelas, devendo incidir sobre cada valor mensal, atualizado monetariamente, os juros de mora devidos, na forma prevista na legislação em vigor;
g) determinar  à Diretoria Executiva do Fundo Nacional de Saúde, com fundamento, por analogia, no art. 43, I, da Lei 8.443/1992, para que, no prazo de 90 dias a contar da data de prolação do acórdão condenatório, avalie o andamento das obras de construção e reforma de unidades básicas de saúde contratadas pelo Município de Timon/MA, identificando possíveis problemas e/ou irregularidades, adotando as providências de sua alçada com vistas à solução dos problemas e/ou apuração de eventuais danos, e comunique ao Tribunal acerca das medidas adotadas, considerando que cabe ao órgão concedente a responsabilidade primária pela fiscalização da correta aplicação dos recursos federais repassados, conforme a jurisprudência predominante desta Corte de Contas.

não há

Não atuou.

DENÚNCIA. IRREGULARIDADES NA CONCORRÊNCIA 02/2014, PARA CONSTRUÇÃO DE UNIDADES BÁSICAS DE SAÚDE (UBS). RESTRIÇÃO À COMPETITIVIDADE. CONHECIMENTO. AUDIÊNCIAS. PROCEDÊNCIA PARCIAL. REJEIÇÃO DE PARTE DAS RAZÕES DE JUSTIFICATIVA. ACOLHIMENTO DE OUTRAS. MULTAS. CIÊNCIA.

DENÚNCIA (DEN)

Secretaria de Fiscalização de Infraestrutura Urbana (SeinfraUrb).

Trata-se de denúncia acerca de possíveis irregularidades na Concorrência 02/2014, realizada pelo Município de Timon/MA, para contratação de obras de construção de sete unidades básicas de saúde, nos bairros Cajueiro, Centro (Uema) , Cidade Nova III, Mangueira, Padre Delfino, Residencial Cocais e Residencial Joia, no valor estimado de R$ 4.880.407,91.
	O denunciante alegou as seguintes irregularidades: (i) exigência de comprovação de capital social mínimo cumulativamente com a exigência de garantia; (ii) definição das modalidades aceitáveis de garantia no edital; (iii) exigência de realização de visita técnica ao local da obra com a presença de, pelo menos, um responsável técnico do quadro permanente da empresa; (iv) habilitação e contratação de empresa com acervo técnico não compatível com as exigências do edital.
	A unidade técnica concluiu por não existirem indícios de dano ao Erário. O certame tomou por base projeto básico e especificações técnicas de projeto padrão elaborado pelo Ministério da Saúde, cujo orçamento adotou como referência os preços unitários do Sinapi para a região. O preço proposto foi inferior ao orçamento base.
	Quanto à concorrência na licitação, informou que oito empresas retiraram o edital, mas apenas uma, a Conserv - Construtora e Incorporadora Ltda., apresentou proposta. A contratação ocorreu por R$ 4.807.201,77. 
	Em razão das irregularidades no edital e na habilitação, foram realizadas audiências dos responsáveis.
	No que se refere à inserção de cláusulas restritivas no edital, foram ouvidos Zorbba Baependi da Rocha Igreja, Coordenador-Geral de Controle das Licitações e quem elaborou o edital; o assessor jurídico Eduardo Chaves da Silva, que aprovou a referida minuta; e, o Secretário de Saúde, Márcio de Sousa Sá, por ter homologado o certame.
	Pela habilitação da firma Conserv foram chamados aos autos os membros da comissão de licitação - Patrícia Maria Freire Macedo, William Correia Lima e Gerson de Sousa Assunção, o assessor jurídico Eduardo Chaves da Silva -, que emitiu parecer sobre a regularidade do processamento do certame e o Secretário de Saúde Márcio de Sousa Sá, que homologou o certame.
	Em razões de justificativa, Zorba Baependi da Rocha Igreja, Eduardo Chaves da Silva e Marcio de Souza Sá argumentaram que para qualificação econômico-financeira apenas foi exigida garantia de proposta e a obrigatoriedade de visita técnica se deu em razão de experiências anteriores malsucedidas, utilizando, por analogia, procedimento adotado em pregões. 
	No que se refere à modalidade de garantia, alegaram que a Administração, após demanda dos licitantes, esclareceu que seriam aceitas todas as formas de garantias previstas no artigo 56 da Lei 8.666/93 e a empresa contratada apresentou seguro fiança bancária como quesito de qualificação econômico-financeira. 
	Consideram as falhas apontadas de cunho formal e que o Tribunal apenas especula sobre a restrição à competição, não havendo provas de que tenha, de fato, ocorrido.
	Patrícia Maria Freire Macedo, William Correia de Lima, Gerson de Spisa Assunção, Eduardo Chaves da Silva e Marcio de Souza Sá afirmaram que o atestado emitido em favor do profissional contratado pela empresa reflete a própria capacidade operacional da empresa, uma vez que restou comprovado o seu vínculo com a empresa.
II
	Conheço da denúncia por preencher os requisitos de admissibilidade previstos no Regimento Interno do Tribunal.
	Quanto ao mérito, adoto o parecer da unidade técnica como razões de decidir. 
	A jurisprudência do Tribunal a respeito da restrição à competição causada pelas irregularidades constantes do edital de licitação é farta e está consolidada há muito tempo. Basta constarem do edital para que ocorra prejuízo ao certame. No caso concreto, a participação de apenas uma empresa ratifica o efeito deletério das falhas existentes. 
	Os argumentos apresentados não são capazes de afastar a responsabilidade dos agentes chamados aos autos.
	É cediço que a exigência de capital social mínimo cumulativamente com a prestação de garantias, ainda que exigida como requisito autônomo de habilitação, deslocado no edital das exigências de qualificação econômico-financeira, é irregular.
	O processo de licitação deve demonstrar que a realização de visita técnica é imprescindível ao cumprimento adequado das obrigações contratuais, o que não ocorreu. O objeto licitado não permite concluir por especificidades a motivar a necessidade de tal procedimento. Mesmo no caso em que a visita seja devidamente justificada, o edital deve deixar assente que pode ser substituída por declaração do responsável técnico da empresa. 
	Ademais, exigir que a visita, quando comprovadamente necessária, seja realizada por responsável técnico da empresa configura maior restrição à competitividade do certame. Qualquer preposto da licitante, desde que possua conhecimento técnico suficiente para tanto, ou até mesmo profissional competente terceirizado pode ser utilizado.
	Assim, cabe rejeitar as razões de justificativa dos agentes que elaboraram, aprovaram a minuta do edital, cumprindo atribuições previstas no artigo 38 da Lei 8.666/1993, e homologaram certame com edital eivado de irregularidades de fácil identificação e amplamente disseminadas pelos órgãos de controle, aplicando-lhes a multa prevista no artigo 58 da Lei 8.443/1992.
	Considero elidida a irregularidade quanto à habilitação da empresa Conserv, uma vez que é permitida a apresentação de atestado de capacidade técnica de pessoa dos quadros da licitante e acolho as razões de justificativa dos agentes chamados aos autos por esse motivo.
	Diante do exposto, voto para que o Tribunal acolha a minuta de acórdão que ora submeto ao Colegiado.
TCU, Sala das Sessões Ministro Luciano Brandão Alves de Souza, em 11 de março de 2020.
WALTON ALENCAR RODRIGUES 
Relator